臺灣嘉義地方法院刑事裁定
111年度聲字第185號
聲  請  人  臺灣嘉義地方檢察署檢察官
受  處分人
被      告  周榮茂



選任辯護人  陳澤嘉律師
            李鳳翔律師
            蔡宛緻律師
上列受處分人即被告因違反貪汙治罪條例案件（110年度偵字第1
0389號、110年度偵字第10741號），檢察官不服本院刑事第六庭
受命法官於民國111 年3月1日所為關於命被告具保之處分，聲請
本院管轄之合議庭撤銷該處分，本院裁定如下：
    主    文
聲請駁回。
    理    由
一、聲請意旨詳如附件檢察官抗告書(應係聲請撤銷具保處分書
    之誤載)所載。
二、按抗告法院認為抗告有第408 條第1 項前段之情形者，應以
    裁定駁回之；而對於審判長、受命法官、受託法官或檢察官
    所為關於羈押、具保、責付、限制住居、搜索、扣押或扣押
    物發還、因鑑定將被告送入醫院或其他處所之處分及第105
    條第3 項、第4 項所為之禁止或扣押之處分有不服者，受處
    分人得聲請所屬法院撤銷或變更之；第409 條至第414 條規
    定，於本條準用之。另法院就第416 條之聲請所為裁定，不
    得抗告。刑事訴訟法第411 條前段、第416 條第1 項第1 款
    、第4 項、第418 條第1 項前段分別定有明文。
三、本件係被告周榮茂經檢察官提起公訴並解送本院，由受命法
    官訊問被告後，諭知被告准予以新臺幣（下同）120萬元具
    保，並限制出境、出海及限制住居，惟此等諭知內容究係何
    性質，首應釐清。
　㈠按裁定本屬廣義處分之一種，有由法院為之者，有由審判長
    、受命法官或受託法官為之。除關於實體上事項所為之處分
    ，應由法院裁定之（如刑事訴訟法第476條、第477條等）外
    ，關於判決前訴訟程序上所為之處分，何者應由法院，何者
    應由法官，可略區分證據調查、訴訟指揮及羈押處分三方面
    討論。關於證據調查或訴訟指揮，可由審判長或受命法官依
    程序進行之需要而為處分，若有不服，當事人得向法院聲明
    異議，法院再就此異議裁定之（刑事訴訟法第288條之3規定
    參照）。至於具保停止羈押方面，除對羈押中之被告聲請具
    保停止羈押應以法院裁定行之外，應許法官以處分為之，此
    時受處分人若有不服，得聲請所屬法院撤銷或變更之（刑事
    訴訟法第416條規定參照）。依本編規定得提起抗告，而誤
    為撤銷或變更之聲請者，視為已提抗告；其得為撤銷或變更
    之聲請而誤為抗告者，視為已有聲請(刑事訴訟法第416 條
    第1 項第1 款、第418 條第2 項)。   
　㈡查本件係檢察官對被告提起公訴並解送法院，由受命法官依
    刑事訴訟法第101條之2規定，認犯罪嫌疑重大，且有刑事訴
    訟法第101條第1項第1款之羈押原因，惟無羈押之必要，逕
    命具保、限制出境、出海及限制住居，而停止羈押，依前揭
    規定，法院毋須以裁定行之。此與刑事訴訟法第110條第1項
    所定羈押中之被告，因被告聲請具保停止羈押，法院無論准
    否，應以裁定行之有別（最高法院44年台抗字第80號判例意
    旨及87年度台抗字第425號裁定意旨參照）。因此，本件受
    命法官所為以120萬元保證金、限制出境、出海及限制住居
    准予被告停止羈押之決定，係受命法官於檢察官起訴將卷證
    連同被告移送至本院，經開庭訊問後所為之「處分」，即移
    審訊問後所為，並非合議庭所為之「裁定」，是檢察官雖提
    出「抗告書」，表示對於「原裁定聲明不服，提起抗告」等
    語，然實質上乃係不服該處分，依據前揭規定，應視為聲請
    法院撤銷或變更原處分。
四、本案得聲請所屬法院撤銷或變更原處分之權利者，是否限於
    受處分人(本案被告)。檢察官倘不服原處分，有無聲請所屬
    法院撤銷或變更之權利，續釐清如下：
　㈠依據司法院釋字第665號解釋理由書意旨略以：羈押之強制處
    分屬於法官保留事項，依據刑事訴訟法第403條第1項、第40
    4條，及第3條之相關規定，檢察官對於審判中法院所為停止
    羈押之裁定自得提起抗告。檢察官依上開規定對於審判中法
    院所為停止羈押之裁定提起抗告，並未妨礙被告在審判中平
    等獲得資訊之權利及防禦權之行使，自無違於武器平等原則
    ；且法院就該抗告，應依據法律獨立公平審判，不生侵害權
    力分立原則之問題。是刑事訴訟法第403條第1項關於檢察官
    對於審判中法院所為停止羈押之裁定得提起抗告之規定部分
    ，乃立法機關衡量刑事訴訟制度，以法律所為合理之規定，
    核與憲法第16條保障人民受公平審判之意旨並無不符。
　㈡承上，人犯繫屬於法院，經訊問後具保停押，可能以合議法
    院裁定行之，亦可能委由受命法官以處分行之（依據臺灣高
    等法院暨所屬法院99年法律座談會刑事類提案第33號，研討
    結果多數說係認受命法官於合議案件人犯移審繫屬法院時，
    得單獨為具保停押之決定）。則受命法官所為之具保處分，
    與合議法院所為之具保裁定，充其量僅係決定主體之不同，
    除此之外，具保決定之效力，對於當事人之影響均無不同。
    且檢察官亦為當事人一環，而刑事訴訟目前已採行改良式當
    事人進行主義，為落實當事人進行主義之精神，程序之進行
    ，即應由當事人扮演積極主動之角色，程序上之任何決定，
    自應予當事人表示意見或聲明異議之機會（臺灣高等法院高
    雄分院93 年度抗字第181號裁定意旨參照）。是以，檢察官
    既為當事人之一環，代表國家進行追訴犯罪實現國家刑罰權
    ，似無以法院裁定或受命法官處分，而異其救濟權利有無區
    別之合理基礎。準此，自應賦予檢察官聲明異議之權利（或
    可類推適用刑事訴訟法第416條第1項規定，賦予檢察官聲請
    撤銷或變更之權利）。此有臺灣高等法院暨所屬法院108年
    法律座談會刑事類提案第31號研討結果可資參考。因此，本
    案檢察官不服原處分，聲請法院撤銷或變更原處分，程序上
    應屬適法。
五、按羈押之目的，在於確保刑事偵查、審判程序之完成及刑事
    執行之保全。被告究竟有無刑事訴訟法第101 條、第101 條
    之1 所規定之羈押要件、應否羈押，以及羈押後其羈押原因
    是否仍然存在、有無繼續羈押之必要，均屬審理事實之法院
    得依職權裁量之事項，承審法院自得斟酌訴訟進行程度及其
    他一切情形而為認定。苟未濫用其權限，即不得任憑己意指
    有違法、不當（最高法院109 年度台抗字第1039號、108 年
    度台抗字第835號裁定意旨參照）。又依司法院釋字第665號
    解釋，被告所犯重罪，須有相當理由可認有逃亡之虞等情節
    ，始能羈押。亦即，不能以被告所犯係重罪，即輕率羈押。
六、經查：
  ㈠被告周榮茂因違反貪汙治罪條例案件，經檢察官提起公訴後
    ，於民國111 年3月1日繫屬於本院，並由本院以111年度訴
    字第97 號案件審理中。同日被告連同該案卷證送交本院，
    經本院承辦之刑事第六庭受命法官於同日訊問被告後，認無
    羈押之必要，乃命被告以120萬元具保，並限制出境、出海
    及限制住居，此有本院111年3月1日訊問筆錄、刑事被告保
    證書、繳納刑事保證金通知單、具保責付辦理程序單、通知
    禁止出境（海）管制表、限制住居切結書各1份在卷可佐，
    並經本院核閱卷證無訛。
　㈡檢察官聲明不服之理由認為被告有逃亡之虞等語，惟原處分
    認為被告雖自始否認犯行，且於偵查中第一次交保後，曾有
    消失行蹤、使用他人手機聯繫事項以及對調查官否認真實身
    分之行為，而有事實足認被告有逃亡之虞，然被告自110年1
    1月12日遭羈押至檢察官提起公訴後，於111 年3月1日繫屬
    於本院始准予上開交保處分，原處分考量被告業經相當期間
    拘束自由，且依被告之身分地位(鄉民代表會主席)、經濟能
    力、所詐取之金額，並限制住居於「嘉義縣○○鄉○○村○○0○0
    號」(即被告之居所)，且限制被告出境出海以代替羈押處分
    ，認為業足以確保被告日後到庭接受審判。參以羈押之目的
    在於保全被告於刑事程序中始終在場，此種於有罪判決確定
    前先行拘禁被告之處分，須在個案中透過憲法上比例原則之
    權衡，此即刑事訴訟法第101 條第1 項「非予羈押顯難進行
    追訴、審判或執行」規定之必要性要件，因此，如以具保、
    責付、限制住居等干預人民基本權利較小之手段已足以達到
    目的時，即不得予以羈押。且刑事被告經訊問後，有無羈押
    必要，應按照訴訟進行程序，及其他一切情事，由法院斟酌
    認定之（最高法院29年度抗字第57號裁判意旨參照）。稽以
    本案原處分法官參酌被告之身分、地位、經濟能力、所造成
    法益侵害之大小、被告之惡性、犯罪後逃亡的可能性、被告
    犯罪所得金額，並就具體個案情節予以謹慎判斷、審慎評估
    ，依比例原則，認為對被告酌定相當之保證金，並限制被告
    出境、出海及限制住居，應足以對被告產生強大的心理約束
    力，擔保被告日後之到庭，而無羈押被告必要，難謂與經驗
    法則或論理法則有悖，亦無濫用權限之情形，經核於法尚無
    不合。
　㈢另檢察官認為被告自始否認有何利用職務上機會詐取財物之
    犯行，而被告之身分乃鄉民代表會主席，若交保在外，有相
    當程度之影響力，恐有勾串證人之高度可能性等語，惟本案
    業經偵查終結，相關證人及證據業經檢察官調查完畢，本案
    關鍵證人於偵查中具結，且前後所述一致，互核與卷內書證
    大致相符。又被告為否認犯行之答辯，乃係其訴訟防禦權之
    行使，尚無從因此推認被告有勾串證人之高度可能性；至於
    被告為鄉民代表會主席，是否因此人脈及影響力，即足以逕
    認被告對於業經具結之證人，仍有勾串證人之虞，衡情檢察
    官提出上開質疑，固非無見，惟並未提出客觀上存有勾串風
    險之具體事證相佐，自不能因檢察官之一方質疑即遽為不利
    於被告之認定。且原處分法官復附帶諭知「被告不得有影響
    證人證詞之行為，如有該等行為，則有再行羈押之原因及必
    要」。準此，原處分法官係依目前案件進行程度及卷內事證
    ，考量檢察官已於偵查中詳為調查，取得重要證人具結作證
    之證言，並於具保時為前述附帶諭知，遂認被告在影響證人
    而導致案情隱晦不明之危險性已大幅降低，難認已達有勾串
    證人之相當理由，並非無據，應併敘明。
  ㈣原處分法官審酌全案及相關事證，認被告涉犯貪汙治罪條例第5條第1項第2款之利用職務上機會詐取財物罪，犯罪嫌疑重大，且有刑事訴訟法第101 條第1項第1款規定之羈押原因存在，惟考量前揭事由認無羈押之必要，命被告以120萬元具保，並限制出境、出海及限制住居之處分，在目的與手段間之衡量，經核並無明顯違反比例原則之情形，核屬審判職權之適法行使，當無何違誤之處。故檢察官聲請撤銷或變更原處分並無理由，應予駁回。
據上論斷，依刑事訴訟法第416條第4項、第412條，裁定如主文
。
中　　華　　民　　國　　111 　年　　3 　　月　　14　　日
                  刑事第二庭 審判長 法  官  林正雄
                                    法  官  王品惠
                                    法  官  簡仲頤
上列正本證明與原本無異。
本件不得抗告。　　　　　　　　　　　　　　　　　　
中　　華　　民　　國　　111 　年　　3 　　月　　14　　日
                                    書記官  王嘉祺